【裁判字號】    89,訴,2164
【裁判日期】    900730
【裁判案由】    土地所有權移轉登記
【裁判全文】
臺灣臺南地方法院民事判決  八十九年度訴字第二一六四號
    原      告  甲○○
                丙○○
    訴訟代理人  丁○○
    被      告  乙○○
右當事人間請求土地所有權移轉登記事件，本院判決如左：
      主      文
原告之訴駁回。
訴訟費用由原告負擔。
      事      實
甲、原告方面：
一、聲明：求為判決：
    被告應將坐落台南縣南化鄉○○○段二四四之二地號面積二０二二平方公之土地
    移轉登記為原告甲○○、丙○○公同共有。
二、陳述：
(一)原告於民國七十八年八月二十五日共同出資向訴外人林聰明購買坐落台南縣南化
    鄉○○○段二四四之二地號農地（下稱系爭農地），因受當時土地法第三十條及
    農業發展條例第三十條等規定之限制，乃與被告約定信託登記為被告所有，俟系
    爭農地能辦理登記為原告所有時再返還登記與原告。土地法及農業發展條例等限
    制私有農地所有權移轉之規定業經八十九年一月二十六日公布修正刪除，惟經原
    告請求被告將系爭農地返還登記與原告遭拒，為此爰以本件起訴狀繕本之送達通
    知終止兩造於七十八年八月二十五日簽立之信託契約，並請求被告將系爭農地移
    轉登記為原告二人共同共有。
(二)本件兩造僅約定將系爭土地約定移轉登記為被告名義，實際上被告並無管理、使
    用或處分之權利或義務，應屬消極信託之性質。惟兩造為多年熟識之朋友，故被
    告曾數次於假日邀原告等親友至系爭土地渡假採果，嗣被告向原告表示父親林聰
    明擬出賣系爭土地，惟恐兩造之親友將不能再於假日至爭土地休閒渡假，乃遊說
    原告購買系爭土地，並同意信託登記為被告名義，由此可知兩造間之信託行為，
    具有社會上之正當目的，自屬合法行為，與為隱匿財產以逃避債務等非正當原因
    所為消極信託之脫法行為，炯然不同。
三、對被告抗辯之陳述：
(一)在原告向林聰明購買系爭農地時，並未有現場指界或向地政機關申請地籍圖，亦
    未言明信託範圍為附圖斜線甲部分之情事，且從原告與訴外人林聰明及被告所分
    別簽立之系爭買賣契約書及信託契約書內容觀之，均明確記載面積二０二二平方
    公尺，即整筆土地全部，並無類如林聰明與陳曾末香所簽立之出賣證書上土地標
    示附記：「右出賣權利範圍（如附圖紅色表示）但詳細面積經地政機關依據指界
    範圍分割測量之面積為準（買賣面積約０‧０五七二公頃））」之記載，且系爭
    農地買賣立約時之見證人石清玉亦證述：「．．．買賣範是全部」，益證原告係
    買受及信託登記系爭農地全部。又被告所舉訴外人林聰明與陳曾末香之出賣證書
    縱然屬實，亦僅能證明林聰明惡意或過失為一物二賣之行為，不得倒果為因據以
    否定出賣系爭農地全部之事實。
(二)系爭農地之買賣，係經由被告數次遊說並同意受信託登記被告，原告二人才決定
    共同出資購買，從買賣契約書及信託登記契約書之簽立日期均為七十八年八月二
    十五日，足徵系爭土地買賣在立約當時已有具體約定移轉信託登記於有自耕能力
    之被告。況兩造間就系爭農地之信託契約，及原告與訴外人林聰明間之買賣契約
    ，各有其不同之當事人，兩契約權利義務之關係乃各自獨立，並無互相依存之關
    係，縱令原告與林聰明間之買賣契約有民法第二百四十六條所規定無效之原因，
    亦不影響兩造間信託契約之效力，則原告與林聰明間買賣契約之權利義務關係，
    自非可由非買賣契約當事人之被告任意主張為效，以據為抗辯本件信託契約終止
    應返還系爭農地之理由。
三、證據：提出土地登記謄本、契約書各一份為證，並請求傳訊證人石清玉。
乙、被告方面：
一、聲明：求為判決原告之訴駁回。
二、陳述：
(一)按公司共有關係，非依公同關係所由規定之法律或契約之訂立不得成立，本件原
    告即未依法律之規定，或其契約之約定，遽而請求登記為其公同共所，有依首開
    規定，自非法之所許。
(二)原告甲○○於七十八年八月二十五日，向訴外人林聰明購買系爭農地當時並無自
    耕能力，但在其與林聰明簽立之買賣契約中僅約定其得自由選定移轉所有登記之
    名義人，並未明白約定指定登記予任何有自耕能力之第三人或具體約定登記於有
    自耕能力之特定第三人，此種約定已違反修訂前土地法第三十條之規定而無效，
    雖然事後已指定有自耕能力之被告為移轉所有權登記之名義人，亦不得因此而變
    為有效。本件被告雖非買賣契約之當事人，但該買賣契約即有無效之原因，法院
    自應先為調查認定。原告甲○○就本件系爭土地與訴外人林聰明間訂立之買賣契
    約既屬無效，則原告與被告間之信託契約亦失所附麗，原告之請求為理由。
(三)被告雖係自耕農，惟於七十八年八月二十五日原告購買系爭農地時，被告戶籍地
    設在台南市○○路○段八四巷四五號，對上開二四四－二號土地之取得，並未具
    自耕能力，當時縱令約定信託登記被告名義，亦違反當時土地法第三十條之規定
    而屬無效。
(四)原告有權請求被告過戶登記者，限附圖甲部分，附圖乙部分並不在原告買賣範圍
    內，其無權請求。若原告甲○○承認附圖乙部分非其所有，則被告自然認諾其請
    求，其原因如下：
  (一)原告甲○○於七十八年八月二十五日，向訴外人林聰明購買系爭農地時，雙方曾
    親自至現場指界買賣之範圍為如附圖斜線部分。雖然附圖斜線甲部分與乙部分為
    同一地號，但其間落差約一公尺。是訴外人林聰當時出售與原告甲○○者為「這
    一塊土地」，並非「這一筆土地」。
  (二)附圖乙部分，訴外人林聰明早於七十年八月十日，出售與訴外人陳曾末香，有出
    賣證乙紙為憑（該出賣證書為陳曾末香所提供）。是訴外人林聰明不可能再將該
    部分出售與原告甲○○。
  (三)原告甲○○於七十八年十月間，向台南縣玉井地政事務所申請上開地段二五五－
    一號等四筆土地之地籍圖時，該二四四－二號土地內，即劃有ａ、ｂ線，而該ａ
    、ｂ線正符合原告購買系爭農地之範圍，益徵原告當時買賣土地之範圍為上開段
    二四四－二號土地內如附圖斜線甲部分，容無置疑。
  (四)系爭農地，依法既不得移轉為共有，亦不得為分割。訴外人林聰明於七十年八月
    十日，將附圖乙部分出售與第三人陳曾末香，迨七十八年八月二十五日，將附圖
    斜線甲部分出售與原告時，除雙方親自至現場指界外，並由原告甲○○持地籍圖
    （即ａ、ｂ線）為憑，事證俱為明確，袛因當時法律規定，農地不得登記為共有
    ，亦不得為分割，故原告甲○○買受後，於信託登記被告名義時，祗得將整筆二
    四四－二號土地移轉登記與被告名義。但原告甲○○究不得據此主張整筆土地為
    其所有，乃理之當然。
(五)原告自承購得系爭土地後，自始均由彼等自行管理使用，被告並未有任何使用、
    管理或處分之行為，則兩造間之信託契約屬無效而不存在，從而原告主張終止信
    託契約，請求返還信託物，自屬無理由。
三、證據：提出買賣契約書、附圖、出賣證書、實測圖、戶籍謄本各一份為證，並聲
    請傳訊證人石清玉、林聰明、陳曾末香，向台南縣南化鄉公所函查被告於七十八
    年八月二十五日是否具有自耕能力。
      理      由
一、本件原告主張：其於七十八年八月二十五日共同出資向訴外人林聰明購買系爭農
    地，因受當時土地法第三十條及農業發展條例第三十條等規定之限制，乃與被告
    約定信託登記為被告所有，俟系爭農地能辦理登記為原告所有時再返還登記與原
    告。兩造間之信託行為，雖屬消極信託，然具有社會上之正當目的，與為隱匿財
    產以逃避債務等非正當原因所為消極信託之脫法行為，炯然不同，應屬合法行為
    。現土地法及農業發展條例等限制私有農地所有權移轉之規定業已修正刪除，原
    告請求被告將系爭農地返還登記與原告遭拒，為此爰以本件起訴狀繕本之送達通
    知終止兩造於七十八年八月二十五日簽立之信託契約，並請求被告將系爭土地移
    轉登記為原告二人共同共有等語。被告則以：原告與訴外人林聰明簽立之買賣契
    約，並未明白約定指定登記予任何有自耕能力之第三人或具體約定登記於有自耕
    能力之特定第三人，此種約定已違反修訂前土地法第三十條之規定而無效，因此
    原告與被告間之信託契約亦失所附麗，是原告之請求為無理由。又七十八年八月
    二十五日原告購買土地時，被告戶籍地設在台南市○○路○段八四巷四五號，被
    告對上開二四四－二號土地之取得，並未具自耕能力，故當時縱令約定信託登記
    被告名義，亦違反當時土地法第三十條之規定而屬無效。且訴外人林聰當時出售
    與原告者為附圖甲部分土地，附圖乙部分，訴外人林聰明早於七十年八月十日，
    出售與訴外人陳曾末香，是原告有權請求被告過戶登記者，限附圖甲部分，附圖
    乙部分並不在原告買賣範圍內，其自無權請求等語，資為抗辯。
二、兩造不爭執之事實：
    原告與訴外人林聰明簽立買賣契約，向林聰明買受系爭農地，因當時法令限制私
    有農地所權之移轉，承受人以能自耕者為限，而當時原告並無自耕農身分，為規
    避法律之規定，原告乃將系爭土地約定移轉登記為被告名義俟爭農地能辦理登記
    為原告所有時再返還登記與原告，而系爭農地分別由原告及訴外人陳曾末香管理
    、使用中乙節，為兩造所不爭執，復經證人陳曾末香證述屬實，堪信為真實。
三、按所謂信託，乃委託人為自己或第三人之利益，以一定財產為信託財產將之移轉
    於受託人，由受託人管理或處分，以達成一定經濟上或社會上之目的之行為。受
    託人不特僅就信託財產承受權利人之名義，且須就信託財產依信託契約所定內容
    為積極之管理或處分。如委託人僅以其財產在名義上移轉於受託人，受託人自始
    不負管理或處分之義務，凡財產之管理、使用、或處分悉由委託人自行辦理時，
    是為消極信託，除有確實之正當原因外，通常多屬通謀而為之虛偽意思表示，極
    易助長脫法行為之形成，殊難認其行為之合法性。次按，不動產所有權之移轉，
    以兩造確已成立有效之物權契約，並辦妥所有權移轉登記為要件，此觀民法第七
    百五十八條自明，其所謂物權契約，在移轉土地所有權之情形，係指當事人間確
    有使土地之所有權由原所有人處變動至新所有人處之合意。
四、被告辯稱：伊對系爭土地並無任何管理、使用之行為，兩造間之信託契約乃消極
    信託，應屬無效等語，查系爭農地雖登記予被告名義，然系爭農地分別由原告及
    訴外人陳曾末香管理、使用中，被告對之並無實際之管理、使用權限之事實，已
    如前述，顯見系爭農地僅係原告欲私有農地，始向被告商洽將系爭農地過戶於被
    告名下，然此純屬土地登記簿上所有權人名義之變動，至系爭土地之管理、使用
    、或處分則始終由原告自行辦理，被告並無為原告管理處分系爭土地之權能，故
    本件之移轉登記，與信託行為之經濟目的，亦即藉由受託人之管理處分信託財產
    ，以增進信託人之利益者，尚屬有間，故揆諸前開說明，縱如原告所陳，兩造間
    之借名登記行為，具有社會上之正當目的，與為隱匿財產以逃避債務等非正當原
    因有別，仍屬脫法行為之消極信託，係通謀虛偽之意思表示，應屬無效。又，本
    件兩造雖已辦妥所有權移轉登記，然原告始終均無將系爭土地之管理處分權授與
    被告之意思，已如前述，顯見兩造均明知本件僅係為配合原告私有農地之需要，
    而於外觀上做成物權契約並完成登記，實際上兩造並無移轉系爭土地之使用收益
    處分權之合意，參照前述說明，此一物權契約自屬通謀虛偽之意思表示，應係無
    效，從而，系爭土地之所有權移轉行為，亦屬無效。
五、兩造間之信託契約既屬無效，即自始無效，毋庸原告為終止原告此一無效信託契
    約之意思表示，並進而據以請求返還信託物即系爭農地。再者，系爭農地之所有
    權移轉行為既屬無效，則被告始終未曾取得系爭農地之所有權，對系爭農地並無
    任何處分權能，自無從將系爭農地移轉登記予原告。從而，原告主張本於兩造之
    信託契約，被告應將系爭農地移轉登記予原告云云，即屬無據，應予駁回。
六、因本案事證已臻明確，被告另聲請向台南縣南化鄉公所函查被告於七十八年八月
    二十五日是否有自耕能力乙節，於本件事實之認定無礙，故無必要，附此敘明。
七、結論：原告之訴為無理由，並依民事訴訟法第七十八條、第八十五條第一項前段
    ，判決如主文。
中      華      民      國    九十    年      七      月     三十     日
                              臺灣臺南地方法院民事第二庭
~B法      官  莊玉熙
右為正本係照原本作成
如對本判決上訴，須於判決送達後廿日內向本院提出上訴狀
中      華      民      國    九十    年      七      月     三十     日
~B法院書記官  許美惠


司法院資訊處製作；財團法人民間司法改革基金會備份。
